臺灣高等法院高雄分院刑事判決　　 94年度交上更(一)字第2號
　　上　訴　人
　　即　被　告　甲○○
　　選任辯護人　李昌明律師
上列上訴人因業務過失致死案件，不服臺灣高雄地方法院89年度
交訴字第233 號中華民國91年1 月22日第一審判決（起訴案號：
臺灣高雄地方法院檢察署89年度偵字第19369 號），提起上訴，
判決後，經最高法院第一次發回更審，本院判決如下：
    主  文
原判決撤銷。
甲○○從事業務之人，因業務上之過失致人於死，處有期徒刑壹
年，緩刑肆年。
    事  實
一、甲○○考領有職業聯結車駕駛執照，平日以駕駛誼宏交通事
    業股份有限公司之車號KY-021號曳引車頭與車號K3-62 號拖
    車所組成之聯結車載送貨物為業，為從事業務之人。於民國
    （下同）89年8 月2 日中午，駕駛上開聯結車運送鋼板，沿
    高雄市前鎮區○○○路由南往北方向行駛，於同日中午12時
    ，行經中山四路與金福路丁字型交岔路口欲左轉金福路往西
    方向行駛時，本應注意汽車行駛至交岔路口，其行進應遵守
    燈光號誌之指示，而當時天候雨，日間光線自然，道路舖有
    柏油，路況正常，且依其智識、能力亦無不能注意之情事，
    詎未注意中山四路左轉金福路之丁字型交岔路口係設有三時
    相燈號號誌之路口，當時左轉專用號誌燈仍為第1 時相表示
    禁止進入路口之只能南北向直行之綠燈號誌，貿然違規左轉
    ，適有亦疏未注意在行車速率時速60公里之路段，不得超速
    行駛之吳進吉，騎乘車號XIL-325 號重型機車，以時速60
    至70公里之速度，沿中山四路機慢車道由北往南駛入路口，
    見甲○○駕駛上開聯結車沿金福路西向車道正往機慢車道駛
    來，因煞車不及，致所騎乘之機車撞及甲○○駕駛之上開拖
    車前後車輪間右側防撞桿凹陷後，人、車倒地，吳進吉下肢
    並遭上開拖車右後車輪輾壓，使吳進吉因而受有右側脛骨骨
    折、骨盆骨折、雙側下肢嚴重挫傷、下腰部瘀挫傷、臀部挫
    瘀傷、右手臂長6 公分之擦傷等傷害，經送醫將其右下肢截
    肢救治後，仍延至同年8 月7 日上午8 時28分許，因心肺衰
    竭、骨盆骨折、雙下肢挫傷而不治死亡。甲○○於肇事後犯
    罪未被發覺前，即主動向前往車禍現場處理之員警陳俊賢坦
    承肇事，並接受裁判。
二、案經高雄市政府警察局前鎮分局報請及吳進吉配偶乙○○訴
    由臺灣高雄地方法院檢察署檢察官偵查起訴。
    理  由
一、訊據上訴人即被告甲○○（下稱被告）固不否認於上開時、
    地，駕駛前揭聯結車左轉金福路西向車道行駛，及被害人吳
    進吉駕駛之機車撞擊前揭之拖車右側防撞桿之事實，惟矢口
    否認有何過失犯行，辯稱：被告是左轉金福路之專用號誌燈
    變為綠燈時，才跟著前面2 部自小客車左轉金福路，且被告
    所駕駛之聯結車已轉正，是被害人超速騎乘機車，闖紅燈來
    撞被告所駕駛之聯結車，被告並無任何過失云云。惟查：
（一）被害人確因本次車禍事故受有右側脛骨骨折、骨盆骨折、
      雙側下肢嚴重挫傷、下腰部瘀挫傷、臀部挫瘀傷、右手臂
      長6 公分之擦傷等傷害，經送醫將其右下肢截肢予以急救
      後，延至同年8 月7 日上午8 時28分許，因心肺衰竭、骨
      盆骨折、雙下肢挫傷不治死亡之事實，業經台灣高雄地方
      法院檢察署檢察官督同法醫師相驗屍體屬實，製有勘驗筆
      錄、驗斷書、相驗屍體證明書、相驗屍體照片可稽，並有
      財團法人長庚紀念醫院高雄分院於89年8 月7 日出具之乙
      診字第378774號診斷證明書附在相驗卷可佐。而被害人確
      於89年8 月2 日因本件車禍送至長庚醫院診治，由於骨盆
      及雙下肢嚴重骨折及壓碎傷，致敗血症及多重器官衰竭死
      亡，業經原審依職權向長庚醫院函查甚確，有長庚醫院89
      年12月20日（89）長庚院高字第5178號函在卷可稽（見原
      審卷第24頁），是被告辯稱被害人係因有敗血症之宿疾而
      不治死亡，與本件車禍無因果關係云云，與事實不符，不
      足採信。
（二）依警製道路交通事故調查報告表、車禍現場照片及被告於
      偵查中所呈之車損照片所示：本件車禍係發生在高雄市前
      鎮區○○○路與金福路丁字型交岔路口，為三時相號誌正
      常運轉之路口，而中山四路係雙向10線車道，行車速率為
      時速60公里，南北2 線機慢車道與快車道間均有種植樹叢
      之分隔島相隔，且為號誌正常運轉之三時相丁字路口，車
      禍發生前，被告駕駛聯結車，沿中山四路北向內側快車道
      欲左轉金福路往西方向行駛，被害人騎乘機車沿中山四路
      機慢車道由北往南直行，車禍發生後，被告所駕駛之聯結
      車停在中山四路與翠亨南路分隔島間之金福路西向車道上
      ，拖車前後車輪間右側防撞桿凹陷，被害人之機車卡在拖
      車底下，其後方13.3公尺處有機車碎片，被害人之機車右
      側車頭及右側車身損壞、左側車身有磨損痕，現場留有長
      度不明之刮地痕等情（見偵查卷第34頁背面第2 幀照片）
      ，及被害人受有骨盆骨折、雙側下肢嚴重挫傷等傷害研判
      ，本件車禍應係被害人騎乘機車沿中山四路南向機慢車道
      直行進入上開丁字路口時，適被告駕駛聯結車沿中山四路
      左轉金福路西向車道行駛而來，被害人駕駛之機車撞擊被
      告所駕駛之聯結車拖車右側防撞護桿後，因拖車持續向西
      行，使機車車身受有往西之力量而向右傾倒，並使機車車
      頭受撞擊反作用力反轉向北，被害人因此頭朝北腳朝南被
      捲入拖車底下，下肢遭拖車右後車輪輾壓無訛。
（三）又上開丁字路口設有三時相燈號號誌，第1 時相中山四路
      南北向直行70秒，爾後北往南黃燈4 秒、紅燈2 秒，此期
      間南往北繼續直行；第2 時相中山四路南往北繼續直行兼
      左轉15秒，北往南紅燈可右轉，爾後南往北黃燈4 秒、全
      紅2 秒；第3 時相金福路往中山四路35秒，中山四路北往
      南繼續紅燈可右轉，在黃燈4 秒、全紅2 秒，整個週期13
      8 秒循環運作，此有高雄市政府警察局交通大隊90年4 月
      17 日90 高市警交工字第05584 號函存卷可憑（見原審卷
      第48 頁）， 亦即沿中山四路北向車道欲左轉金福路之車
      輛，應遵守第2 時相左轉專用號誌燈之指示，且在該左轉
      之15秒綠燈號誌時，中山四路南下車道為表示禁止進入路
      口之紅燈號誌。但依證人臧淑貞於原審證稱「當天我騎機
      車沿中山四路往機場（南下）方向行駛，在中山四路由綠
      燈轉為黃燈，車子還沒有停下來，僅減速準備停紅燈時，
      就聽到撞擊聲，被害人是跟我同方向」等語（原審卷第58
      、59頁）。臧淑貞係在南下車道綠燈轉黃燈時，聽到撞擊
      聲，然則被害人吳進吉向南行駛穿越金福路時，應屬綠燈
      無疑，核與死者吳進吉於生前接受高雄市警察局交通大隊
      交通事故談話時陳稱：「（肇事時什麼燈號行駛？）中山
      四路綠燈」等情相符，被告雖指稱「依被告所使用000000
      0000號行動電話當日之通聯紀錄，被告於車禍發生後，第
      一通電話為12時26分13秒向110 號台報案自首，而臧淑貞
      於到達現場向被告借用電話打回被害人家0000000000號之
      時間為12時33分38秒，相差至少在7 分25 秒 之後，益證
      臧淑貞在事後才到達現場，並未目睹車禍發生之經過，其
      證詞顯然不足採信」云云，惟臧淑貞於偵查中已具結證稱
      「……聽到前方有1 很大碰撞聲，當時路口燈號為綠燈，
      我行到路口時已經閃黃燈，我就將車停下來等右轉車，轉
      得差不多時，在空隙間看到有人倒在地上掙扎，我發現是
      學校的吳進吉老師，便跑去救他」等語（偵查卷第24頁）
      ，而證人臧淑貞上開在檢察官偵查中具結後所為之陳述，
      並無顯有不可信之情形，依刑事訴訟法第159 條之1 第1
      項規定，自有證據能力。被告係在車禍發生時，打電話向
      110 號台報案自首，而證人臧淑貞係在車禍發生後，先行
      至路口閃黃燈停車，待右轉車轉得差不多時，在空隙間看
      到倒在地上者為同校服務之老師吳進吉，始上前參予救護
      ，然後打電話通知被害人之家屬，其間與被告之打電話報
      案相差7 分25秒，並無不合，不能執此謂其證言不實。證
      人吳水榮於原審具結後雖證稱：「伊通過時確定燈號是綠
      燈，經過現場時，沒有看到穿桃紅色雨衣的人（即臧淑貞
      ）在現場幫忙」云云（原審卷第61頁）。其證言僅能證明
      其經過現場時，臧淑貞尚未上前參予救護，不足以證明臧
      淑貞所為車禍發生前後之證言虛偽。足證被害人吳進吉向
      南行駛穿越金福路時，應屬綠燈。又依被告自警詢時即供
      稱肇事時其係中山路綠燈行駛。依上開被告及被害人雙方
      燈號均為綠燈，係屬上開三時相燈號第1 時相南北向均直
      行之70秒，而於該70秒係只許直行而禁止左轉之燈號，被
      告竟違規左轉，致被害人煞車不及，撞擊被告所駕駛之聯
      結車甚明。
（四）按車行駛至交岔路口，其行進應遵守燈光號誌之指示，道
      路交通安全規則第102 條第1 項第1 款定有明文。本件肇
      事交岔路口，設有三時相行車管制號誌，已據前開道路交
      通調查報告表載明。被告既考領有職業聯結車駕駛執照之
      汽車駕駛人，前揭規定自應知悉，且亦為其應注意並能注
      意之事項，則其駕車行經上開路段，理應遵守燈光號誌指
      示，而當時雖下雨，惟有日間自然光線，道路舖有柏油，
      此觀前開道路交通事故調查報告表甚明，又依其智識、能
      力等情，亦無不能注意前方路口號誌燈之情事，竟疏未注
      意行駛車道之行車管制號誌為表示只能直行禁止左轉之號
      誌，違規左轉致肇事使被害人受創死亡，被告之駕駛行為
      有過失，至為顯然。
（五）又按汽車（依道路交通安全規則第2 條第1 款、第3 條第
      6 款規定，機車係屬道路交通管理處罰條例及該條例第92
      條授權制定之道路交通安全規則所規定之「汽車」之一種
      ）行車速度，依標誌之規定，不得超速行駛，道路交通安
      全規則第93條定有明文。中山四路行車速限為時速60公里
      ，此有前揭道路交通事故調查報告表可憑，而被害人吳進
      吉竟以時速60至70公里之速度超速行駛（見偵查卷第32頁
      之高雄市政府警察局交通大隊交通事故談話紀錄表），致
      煞避不及而撞擊被告所駕駛之聯結車，是被害人之駕駛行
      為亦有過失，惟此亦不得解免被告過失罪責，附此敘明。
（六）至於本件車禍肇事責任經送財團法人成大研究發展基金會
      鑑定結果，認為被告甲○○駕駛聯結車違規紅燈左轉為肇
      事原因，被害人吳進吉騎乘重機車超速行駛亦有責任，有
      該會90年9 月26日（90）成大研基建字第1898號函在卷可
      憑。然該上開鑑定意見未斟酌證人臧淑貞之前開證詞、被
      告之供述及該三時相號誌運轉情形，未盡周延，其鑑定意
      見為本院所不採。又被告於原審聲請另送任職高雄市道路
      交通安全定期講習班講師及中華民國道路交通事故專業鑑
      定人員協會監事張德峻鑑定，因事證已臻明確，核無必要
      。另張德峻審判外所提出之鑑定意見書1 份，係審判外之
      陳述，為傳聞證據，無證據能力，均併此敘明。
（七）綜上所述，被告之過失犯行與被害人之死亡間，顯有相當
      因果關係，被告上開過失致人於死之犯行堪以認定。
二、被告甲○○考領有職業聯結車駕駛執照，平時以駕駛聯結車
    載運貨物為業，係從事駕駛業務之人，肇事當時正運送鋼板
    ，其正在執行業務甚明，其駕車過失肇事致人於死，核其所
    為，係犯刑法第276 條第2 項之業務過失致人於死罪。又被
    告於肇事後犯罪未被發覺前，主動向前往車禍現場處理事故
    之員警陳俊賢坦承肇事，業經證人陳俊賢證述明確，並接受
    裁判，合乎自首要件，應依刑法第62條規定減輕其刑。
三、原審論處被告罪刑，固非無見；惟查，本件車禍應係被告在
    其與被害人雙方燈號均為綠燈，係屬上開三時相燈號第1 時
    相南北向均直行之70秒，而於該70秒被告行車方向係只許直
    行而禁止左轉之燈號，被告違規左轉，使被害人煞車不及，
    致撞擊被告所駕駛之聯結車（理由詳如前述），而原判決認
    定被告於上開中山四路左轉金福路之左轉專用號誌燈仍為表
    示禁止進入路口之紅燈號誌，貿然跟隨前方2 部自用小客車
    左轉云云，與事實未盡相符，被告否認有過失行為雖不足取
    ，但原判決既有上開可議之處，仍無可維持，應將原判決撤
    銷改判。爰審酌被告之前尚無犯罪前科，其過失程度，被害
    人與有過失，及被告犯罪後之態度等一切情狀，仍如原審量
    處有期徒刑1 年。查被告未曾受有期徒刑以上刑之宣告，有
    台灣高等法院被告全國前案紀錄表可憑，並經被告供明在卷
    ，其因一時疏忽致犯本案，經此偵審教訓當知警惕而無再犯
    之虞，且其於本案前審91年5 月31日判決後，已於92年11月
    11日經本院91年度上字第254 號和解成立，其和解內容略以
    ，被告與誼宏交通事業股份有限公司願連帶給付原告等人新
    台幣（下同）420 萬元（含強制險120 萬元），除已領取強
    制險120 萬元外，被告等已於92年11月3 日再給付原告等30
    0 萬元，有本院上開和解筆錄附於最高法院卷（見第41頁至
    第43頁）可憑，檢察官亦表示被告已與被害人家屬成立和解
    ，請斟酌給予緩刑，本院綜合上開各情，認對被告所宣告之
    刑，以暫不執行為適當，爰依法宣告緩刑4 年，以勵自新。
據上論斷，應依刑事訴訟法第369 條第1 項前段、第364 條、第
299 條第1 項前段，刑法第276 條第2 項、第62條、第74條第1
款，罰金罰鍰提高標準條例第1 條前段，判決如主文。
本案經檢察官許月雲到庭執行職務。
中　　華　　民　　國　　94　　年　　5 　　月　　12　　日
            刑事第五庭    審判長法  官  曾永宗
                                法  官  陳明富
                                法  官  邱永貴
以上正本證明與原本無異。
如不服本判決應於收受本判決後10日內向本院提出上訴書狀，其
未敘述上訴理由者，並得於提起上訴後10日內向本院補提理由書
狀（均須按他造當事人之人數附繕本）「切勿逕送上級法院」。
中　　華　　民　　國　　94　　年　　5 　　月　　12　　日
  　　　　　　　　　　　　　　　書記官  唐奇燕
附錄本判決論罪科刑法條：
刑法第276條第2項
 (過失致死罪)
從事業務之人，因業務上之過失犯前項之罪者，處5年以下
有期徒刑或拘役，得併科300元以下罰金。
